臺灣高等法院臺南分院民事判決　九十三年度上字第四二號　　Ｋ
　　　上　訴　人　丙　○　○
　　　兼　訴　訟
　　　代　理　人　乙　○　○
　　　被　上訴人　彰化商業銀行股份有限公司中華路分行
　　　　　　　　　　　　　　　.
　　　法定代理人　甲　○　○　.
　　　訴訟代理人　丁　○　○　.
右當事人間請求清償借款事件，上訴人對於中華民國九十二年十二月二十四日臺灣臺
南地方法院第一審判決（九十二年度訴字第一九九六號）提起上訴，本院於九十三年
三月二十三日言詞辯論終結，判決如左：
    主      文
上訴駁回。
第二審訴訟費用由上訴人連帶負擔。
    事      實
甲、上訴人方面：
一、聲明：求為判決：(一)原判決廢棄。(二)被上訴人在第一審之訴駁回。
二、陳述：除與原判決記載相同者，茲引用之外，補陳略以：
  (一)台灣伊摩爾股份有限公司（以下稱伊摩爾公司）及四位連帶保證人（任惠榮、李
    淑儀，乙○○、丙○○）對被上訴人之債務係一整體事件，但被上訴人選擇部分
    起訴，違反司法公正公平誠信及比例原則。本件原債務人為成吉思汗科技有限公
    司（以下稱成吉思汗公司），後成吉思汗公司結束，公司改組為伊摩爾公司，成
    吉思汗公司向被上訴人借貸之中小企業信保貸款，自八十二年至八十九年，每三
    年皆辦理換單、換約、對保手續，仍具法律效力，如果不在法律上釐清債權債務
    關係，對債務人、連帶保證人極為不利。
  (二)伊摩爾公司於被上訴人銀行之帳號00000000000－000號於八十九
    年十二月三十日放款二百五十萬元及一百二十萬元計三百七十萬元，並於同日收
    回。又九十年六月二十九日放款一百二十萬元，同日亦收回一百二十萬元。一看
    便知是被上訴人過帳而已，伊摩爾公司並未向被上訴人借用任何貸款使用。而成
    吉思汗公司向被上訴人借款，由丙○○提供不動產為抵押品。又前開二筆借款實
    係成吉思汗公司之舊欠，伊摩爾公司並未向被上訴人借款。
  (三)上訴人只是替成吉思汗公司由上訴人之妻提供建物作保證人，不是連帶保證人。
    而成吉思汗公司負責人原是上訴人之媳婦，後變更為上訴人之子，變更登記時之
    股東是不一樣的，實際上，上訴人根本沒有替伊摩爾公司作連帶保證人，不是伊
    摩爾公司的股東，也沒在該公司擔任任何職位。當時上訴人住在嘉義，根本沒有
    去銀行對保。且中小企業貸款基金，是不需要連帶保證人的一年期短期貸款。
  (四)被上訴人之行為違反消費者保護法第十二條之規定，且與銀行法第十二條之一規
    定亦不合。
三、證據：援用第一審所提證據。並聲請訊問証人任惠榮、曾雄清。
乙、被上訴人方面：
一、聲明：求為判決：駁回上訴。
二、陳述：除與原判決記載相同者，茲引用之外，補稱：
  (一)上訴人指摘，抵押權內容變更登記，未經義務人兼連帶保證人丙○○之同意，被
    上訴人銀行擅自將抵押權內容為變更登記部分：查本案抵押權內容變更登記相關
    文書；他項權利移轉變更契約書上，皆由抵押物所有權人暨義務人兼連帶保證人
    丙○○蓋章，並經主管地政機關辦妥登記在卷，此爭執業於九十二年度上聲議字
    第一九七號，台灣高等法院台南分院檢察署處分書審酌確定為真正，上訴人在無
    任何新事證下，濫行指摘，洵無可採。
　(二)上訴人主張「…再分配連帶給付責任平息訴訟」部分：本案係被上訴人，請求法
    院判令上訴人對被上訴人負連帶清償，因其等連帶保證伊摩爾公司所欠被上訴人
    之借款債務，依連帶債務之債權人，得對於債務人中之一人或數人或全體，同時
    或先後請求全部或一部之給付（民法二七三條第一項），上訴人主張「再分配連
    帶給負責任」，顯不合法。
　(三)上訴人指摘伊摩爾公司在被上訴人處，於八十九年十二月三十日借用一筆貳佰伍
    拾萬元，一筆壹佰貳拾萬元等，非真正並無借用部分：查上訴人所指陳之二筆借
    款日期有所錯誤，其正確日期應為；一筆貳佰伍拾萬元，借用日期八十九年十二
    月三十日，另一筆壹佰貳拾萬元，借用日期九十年六月二十九日，該二筆借款有
    伊摩爾公司邀同訴外人任惠榮、李淑儀及上訴人等為連帶保證人，與被上訴人簽
    訂保證書、授信約定書、借據、本票，被上訴人並分別於當日將款項撥存入伊摩
　　爾公司，設在被上訴人銀行之活期存款帳戶；帳號 00-00000-0-00號，有撥款之
　　放款支出、收入傳票可証明，此時消費借貸成立，上述二筆借款均屆清償期，伊
　　摩爾公司暨為主債務人不為清償，上訴人為連帶保證人，自應付連帶清償責任。
  (四)上訴人於第一審時自認上列保證書及授信約定書上之簽名真正，其等已自認之事
    實，不得於二審再為否認，況尚有高院處分書第六頁第三項所審定可證明。
　(五)上訴人指摘被上訴人受理成吉思汗公司存款戶名變更為伊摩爾公司，未通知成吉
　　思汗公司、抵押擔保物提供人，與事實顯然不符。查伊摩爾公司係前成吉思汗司
　　，於八十九年五月二十日修訂公司章程，變更公司名稱，並經主管事業機關經濟
　　部核准，於八十九年六月八日登記在卷，有台南縣政府准予公司營業執照變更登
　　記函可証。伊摩爾公司有效成立，具有私法人人格，享有獨立之法律能力，被上
　　訴人因伊摩爾公司之負責人任惠榮所提供上述相關證明文件，聲請辦理存款戶名
　　變更，被上訴人依銀行存款戶，戶名變更作業規定受理聲請，並無違誤。何來違
　　反公共利益或以損害他人為主要目的，何來故意隱匿事實。又伊摩爾公司之負責
　　人任惠榮係丙○○之子，該公司向被上訴人銀行聲請辦理抵押權內容變更登記及
　　借款時，丙○○皆至被上訴人銀行營業廳，辦理相關契約簽約手續，其當知成吉
　　思汗公司變更為伊摩爾公司之事實，且伊摩爾公司係成吉思汗公司依公司法第七
　　十六條變更組織而來，依公司法第七十五條規定，概括承受成吉思汗公司之債務
　　。
　(六)上訴人主張引用銀行法第十二條之一規定；被上訴人對擔保放款不得要求借款人
    提供連帶保證人部分，查該條文系規範金融業辦理自用住宅放款及消費性放款，
    而所稱消費性放款，是指對個人為購置耐久性消費財，或投資、理財或消費所需
    資金而辦理之放款。但本案放款是對企業之放款，並不受該條文之規範，上訴人
    顯有誤解。又連帶保證契約非消費之法律關係，無消費者保護法之適用。
三、證據：除援用第一審之證據外，補提：(一)抵押權設定契約書影本一份。(二)他項權
    利移轉變更契約書影本一份。(三)他項權利證明書影本一份。(四)臺灣高等法院臺南
    分院檢察署處分書影本一份。(五)保證書影本一紙。(六)授信約定書影本二紙。(七)借
    據影本一紙。(八)本票影本一紙。(九)放款支出、收入傳票影本各二紙。(十)公司變更
    登記表一份。(十一)公司營利事業登記證。
    理      由
一、被上訴人主張：訴外人伊摩爾公司於八十九年十二月十四日，邀同上訴人為連帶
　　保証人，與伊訂立連帶保証契約、授信契約，保証人同意就伊摩爾公司現在過去
　　及將來之債務於五百萬元範圍內，願與主債務人負連帶清償之責，伊摩爾公司即
　　於同年月三十日向伊借款二百五十萬元，再於九十年六月二十九日借款一百二十
　　萬元，利息違約金則如原判決附表所示，上開借款已屆清償期，伊摩爾公司利息
　　僅繳至九十年九月三十日，上訴人依約應負連帶清償之責，爰依借貸、連帶保証
　　之法律關係，求為判決命上訴人連帶清償本金利息違約金等語。
二、上訴人則以，伊並未擔任伊摩爾公司之借款連帶保証人，系爭借款實係成吉思汗
    公司所借，伊摩爾公司並未向被上訴人借款，上訴人丙○○僅以不動產充作成吉
    思汗公司上開借款之擔保抵押物，未擔任借款之連帶保證人，系爭借款係消費性
　　借款，既有物保，即不應再有人保，系爭保証契約違反誠信原則，且與消費者保
　　護法第十二條違背，不生效力等語，資為抗辯。
三、被上訴人主張訴外人伊摩爾公司於八十九年十二月十四日，邀同上訴人為連帶保
    証人，與伊訂立連帶保証契約、授信契約，保証人同意就伊摩爾公司現在過去及
    將來之債務於五百萬元範圍內，願與主債務人負連帶清償之責，伊摩爾公司於同
    年月三十日向伊借款二百五十萬元，借期一年，再於九十年六月二十九日借款一
    百二十萬元，借期半年，二筆借款利息均為年息百分之九．二六，並約定若逾期
    未清償，六個月以內者，按原利率之百分之十計算，超過部分則按百分之二十計
    算，上開借款均已屆清償期，伊摩爾公司未清償本金，利息僅繳至九十年九月三
    十日之事實，業據其提出放款帳戶資料表二紙、保證書一紙、授信約定書二紙貳
    、借據、本票各一紙、約定書二紙、支出傳票、發票為証，核與其主張相符。
四、上訴人雖以前開情詞置辯，是本件應審究者，乃：(一)上訴人是否係伊摩爾公司向
　　被上訴人借款之連帶保証人？(二)伊摩爾公司是否是係爭借款之債務人？經查：
  (一)上訴人雖抗辯伊並未充任伊摩爾公司之連帶保証人，但上訴人等於原審對於系爭
    保證書及授信約定書上簽名之真正並不爭執（原審卷二十頁），於本院審理時亦
    自認保証書、授信約定書簽名之真正（本院卷一六四頁），上訴人既自認上開二
    件文書之真正，依民事訴訟法第三百五十八條第一項規定，應推定系爭保証書與
    授信約定書係真正。茲系爭保証書開宗明義於保証書之首，即明白記載：「連帶
    保証人向彰化商業銀行保証台灣伊摩爾公司對貴行所負之一切債務」字樣，契約
    當事人簽名欄亦明白標示「連帶保証人」字樣，書面文字清楚明確，上訴人猶空
    言否認擔任保証人之事，所辯顯非可採。上訴人乙○○又抗辯：伊雖於系爭保証
　　書、授信約定書上簽名蓋章，但非於八十九年十二月十四日簽名蓋章，實係先前
　　八十四年間成吉思汗公司借款時簽名蓋章云云，惟查：系爭保証書上，共有四位
　　保証人簽章，其餘三人即任惠榮、李淑儀、丙○○乃其子、媳、妻，均已承認係
　　於保証書上所書立之日期去銀行辦理對保手續（任惠榮係八十九年十二月二十一
　　日，另二人係八十九年十二月十四日），而上訴人之姓名係在倒數第二位，若如
　　上訴人主張，該姓名係於八十四年間即已簽蓋，何以其他三人未就此為任何異議
　　？況查上訴人係於當日，到被上訴人處辦理連保對保之事，亦經証人曾雄清於本
　　院証述甚詳（本院卷，一七０頁），且查系爭授信約定書、保証書之空白書面（
　　例稿），係被上訴人於八十九年六月、七月間始印刷使用者，此觀該書面之末尾
　　記載即明（本院卷一七四頁至一七六頁），又如何能先由上訴人於八十四年間即
　　預先簽章於其上，是上訴人乙○○上開辯解，顯與事實不合，不足採信。
　(二)上訴人又抗辯：主債務人伊摩爾公司並未向被上訴人借用系爭三百七十萬元云云
　　，惟查：伊摩爾公司先後於八十九年十二月三十日、九十年六月二十九日，向被
　　上訴人借用上開二筆借款，有本票、借據各一紙為証，而系爭款項亦於各該時日
　　，由被上訴人匯入伊摩爾公司設於被上訴人處之帳戶內，已據被上訴人提出支出
　　傳票、放款資料為証，核與伊摩爾公司負責人任惠榮所提出之公司存褶之記載相
　　符，堪信為真實。又系爭款項，於當日匯入伊摩爾公司之存褶戶後，隨即又被提
　　領清償，此項手續，實係一般金融界為解決借款到期無法清償債務，所作之續借
　　動作，亦即俗稱之「換單」或「借新還舊」或「換約」而已，形式上既已有借貸
　　行為，仍應認發生借貸之效力。上訴人抗辯，伊摩爾公司未向被上訴人借款云云
　　，即非可取。
    又兩造所簽訂之授信約定書上背面有所謂特約條款，其第參點即明白記載：本約
    定書上之簽名及印鑑，皆為立約人同時親自為之，嗣後立約人員如與貴行有授信
    往來，悉憑該簽名或蓋章或印鑑任擇一式，即生效力，其後並有上訴人之簽名，
    是兩造間既有此項特別約定，而系爭借據上、本票上之印章，核與授信書保証書
    上印章相符，亦有各該書面在卷可按，依約即生效力，上訴人抗辯借據本票上之
    簽名印章非其所親自為之，印章係偽造云云，即非可採。
    又查：依上訴人抗辯，系爭借款實際上係伊摩爾公司之前身成吉思汗公司所借，
　　伊摩爾公司未曾再向被上訴人借款，此項抗辯，亦為被上訴人所不否認，核與証
　　人任惠榮（上訴人之次子，伊摩爾公司之負責人）所証述相符，然依公司法第一
　　百零七條第二項規定，變更組織後之公司，應承擔變更組織前公司之債務，成吉
　　思汗公司原本係有限公司，於八十九年六月八日變更登記為伊摩爾股份有限公司
　　，此有台南縣府營業執照變更登記函、經濟部股份有限公司變更登記表可按（本
　　院卷二０三、二二二頁），此亦為上訴人所不爭執，依上開法文意旨，伊摩爾公
　　司即依法應承擔成吉思汗公司對被上訴人所負欠之系爭借款債務，事甚明確。故
　　被上訴人為求法律上關係單純明確起見，始有上開所謂「借新還舊」之更換借款
　　人之動作，使法律關係形式上更明確而已。上訴人誤認伊摩爾公司既未借錢，舊
　　債務係成吉思汗公司所負欠，二公司股東不完全相同，互不相關，伊摩爾公司不
　　必對舊欠負責，核屬對法律之誤解，自非可取。
　　上訴人又抗辯，伊自始未曾擔任成吉思汗公司之借款連帶保証人，丙○○僅係物
　　上保証人，非連帶保証人，故不須對成吉思汗公司之舊欠負保証之責云云，惟查
　　：上訴人於成吉思汗公司向被上訴人借用系爭款項時，上訴人均曾出具保証書、
　　授信約定書，同意充任其連帶保証人，已據被上訴人當庭提出成吉思汗公司借款
　　時，上訴人所書立之保証書、授信約定書，經核與系爭二件保証書、授信約定書
　　之簽名相同，上訴人空言否認，自非可採。是綜合以上所述，被上訴人主張，上
　　訴人自始即係系爭二筆成吉思汗公司向其借款之連帶保証人一節，堪以採信。
  (三)系爭二筆借款，自成吉思汗公司借用後，雖曾清償部分本金利息，但尚有三百七
　　十萬元本金及自九十年九月三十日以後之利息未償還，此亦為任惠榮所不否認。
    並有放款帳戶資料表可按。
  (四)末查：銀行法第十二條之一規定係規定：「銀行辦理用住宅放款及消費性放款，
　　已取得前條所定足額擔保時，不得以任何理由要求借款人提供連帶保證人。」依
　　條文意旨，係針對金融業辦理自用住宅放款及消費性放款所設之規範。所稱消費
　　性放款，是指對個人為購置耐久性消費財，或投資、理財或消費所需資金而辦理
　　之放款。系爭借款係對企業之放款，自非消費借款，亦顯非自用住宅貸款，自無
　　上開法文之適用。又連帶保證契約，乃保証人擔保借款人對金融機構債務之清償
　　責任，金融機構對保証人並未提供任商品或服務，保証人並未因有保証契約而自
　　銀行獲得報償，尚非屬消費者保護法所規定之法律關係，自無消費者保護法之適
　　用，此係近年來司法實務之一貫見解（最高法院八十九年台上字第二一九六號判
　　決、九十年台上字第二０一一號判決參照），上訴人抗辯，系爭保証契約，違反
　　消費者保護法規定無效云云，亦不可採。又連帶債務之債權人，得對於債務人之
    一人或數人或全體，同時或先後為全部或一部之請求，民法第二百七十三條第一
    項定有明文。上訴人既係系爭借款之連帶保證人，則被上訴人先對其起訴請求，
    於法有據。上訴人抗辯被上訴人選擇部分債務人起訴，違反公平比例原則云云，
    尚非可採。
五、從而，被上訴人依借貸、連帶保證之法律關係，請求上訴人連帶給付佰柒拾萬
    元，及其中壹佰貳拾萬元部分，自九十年十月三日起至清償日止，按年息百分之
    九．二六計算之利息，暨自九十年十一月四日起至清償日止，逾期在六個月以內
    者，按上開利率百分之十，逾期超過六個月者，另按上開利率百分之二十計算之
    違約金；其中貳佰伍拾萬元部分，自九十年十月一日起至清償日止，按年息百分
    之九．二六計算之利息，暨自九十年十一月二日起至清償日止，逾期在六個月以
    內者，按上開利率百分之十，逾期超過六個月者，另按上開利率百分之二十計算
    之違約金，核無不合，應予准許。原審判決，於法並無不合。上訴人上訴意旨，
    猶執前詞，指摘原判決為不當，聲明廢棄，為無理由，應駁回其上訴。本件事證
    已臻明確，兩造其餘之攻擊、防禦方法及舉證，於判決結果不生影響，爰不一一
    論列再予審酌，併此敘明。
六、據上論結，本件上訴為無理由，依民事訴訟法第四百四十九條第一項、第八十五
    條第二項前段，判決如主文。
中　　　華　　　民　　　國　　九十三　　年　　　三　　　月　　 三十 　　日
　　　　　　　　　　　　　　　　　　臺灣高等法院臺南分院民事第一庭
~B1審判長法官　王　　惠　　一
~B3　　　法官　張　　世　　展
~B2　　　法官　吳　　上　　康
右為正本係照原本作成。
如對本判決上訴，須於判決送達後廿日內向本院提出上訴狀，未表明上訴理由者，應
於上訴後廿日內，向本院提出理由書。
中　　　華　　　民　　　國　　九十三　　年　　　三　　　月　　三十一  　日
                                        法院書記官　易　　慧　　玲
